【裁判字號】    98,訴,2900
【裁判日期】    981229
【裁判案由】    分割共有物
【裁判全文】
臺灣臺中地方法院民事判決              98年度訴字第2900號
原      告  乙○○
訴訟代理人  林俊雄律師
複代理人    李兆祥律師
被      告  甲○○
訴訟代理人  丙○○
上列當事人間請求分割共有物事件，本院於民國98年12月15日言
詞辯論終結，判決如下：
    主  文
原告之訴駁回。
訴訟費用由原告負擔。
    事實及理由
一、原告起訴主張：坐落台中市○○區○○段第855地號土地（
    下稱系爭土地）與同段928地號土地及系爭土地上820建號之
    建物（即門牌號碼台中市○○區○○路41巷1弄11號）原皆
    為訴外人第七商業銀行股份有限公司所有，於民國92年4月
    間原告之父楊天雄向該銀行申請價購該等土地及建物，經該
    銀行董事會決議讓售。而被告為原告鄰居，其夫丙○○聞悉
    此事，向原告之父表示希望原告之父能將上開928地號土地
    轉售予伊供做停車使用，又該928地號土地連通公路須經由
    系爭土地，故請原告之父將系爭土地之部分轉讓予伊作為私
    設道路而連通公路，原告之父應允之。原告之父與第七商銀
    行股份有限公司遂於92年4月22日簽訂不動產買賣契約書時
    加入被告之夫丙○○為買方。上開不動產買賣契約書簽訂後
    ，同段928地號土地即由被告之夫給付原告之父新台幣（下
    同）684,000元後取得所有權，而系爭土地則衡量被告之夫
    所需私設道路之寬度而由其取得系爭土地之應有部分1000分
    之61，原告則取得應有部分1000分之939。被告之夫嗣於98
    年7月27日將其應有部分贈與並移轉登記予被告所有。詎近
    年原告之父與被告之夫因細故爭吵，經以分割系爭土地作為
    調解成立之其中條件。嗣經原告申請鑑界，方知當時委託之
    代書辦理不動產移轉登記時，因疏於測量計算，致使被告之
    夫取得之土地應有部分大於其實際所需私設道路面積，以致
    若依兩造應有部分予以分割，將拆除原告所有820建號建物
    之部分，經與被告及其夫商議，希望被告能將一些應有部分
    讓與，以保存原告建物，但未為其接受，本件被告依現有之
    私設道路已足堪車輛通行，增加寬度並無實益。為此，原告
    主張以現有建物滴水之邊緣為分割線，實際分配之面積與依
    應有部分計算所得分配面積有所增減，則互為補償等語。並
    聲明：兩造所共有之系爭土地准予分割。
二、被告則以：
(一)、兩造就系爭土地業已於98年9月16日簽訂土地分割協議書1
    紙，依據民法第824條第1項、第2項之規定及相關實務見解
    ，原告即應受協議之拘束，不得再訴請裁判分割。
(二)、被告將為袋地之同段928地號土地當停車場使用，故需有足
    夠之寬度讓車輛能夠從同段928地號經過系爭土地以進出公
    路，故不論原告係依系爭土地之共有人地位或民法第787 條
    袋地通行權之義務，均應讓被告使用系爭土地與同段928 地
    號土地相鄰部分，讓被告得以經過以出入公路。又既然被告
    與原告之父合買系爭土地之原因在於讓同段928地號能經過
    而連通公路，且其為鄰居當然亦知悉被告配偶從事建築土水
    業，其車輛並非僅是機車小車，而是要載機具之工作車輛，
    故系爭土地作為進出之私設道路之寬度必須足夠，系爭土地
    應有部分1000分之61計算出之實際道路寬度與緊鄰既存私設
    1米寬之巷道合計不到3米，考量車輛進出轉折所需寬度，僅
    是剛好而已，並未過寬，顯示當時以應有部分1000分之61
    計算是合理並有其需要，且代書當時計算業經雙方溝通及同
    意，原告主張代書誤算云云，顯不可採。
(三)、又因原告之房屋僅其2樓一部份之突出物占用到土地分割協
    議書所約定要分給被告之土地之上方，一樓地面之牆壁部份
    則沒有，一樓之道路地面是空出來足以讓被告之車輛通過，
    故依兩造土地分割協議書方式進行分割，被告在實際使用上
    並不需拆除原告之部分建物。綜上，原告起訴請求裁判分割
    不合法，請求以裁定駁回之，本件應以兩造所簽訂之土地分
    割協議書之分割方法分割，即應以契約履行方式處理之等語
    ，資為抗辯。
(四)、並聲明：原告之訴駁回。
三、查系爭土地為兩造所共有，原告應有部分為1000分之939；
    被告應有部分為1000分之61，有原告提出系爭土地之土地登
    記謄本在卷可稽，且為兩造所不爭執，堪信屬實。
四、按民法第824條第1、2項規定「共有物之分割，依共有人協
    議之方法行之」、「分割之方法，不能協議決定者，法院得
    因任何共有人之聲請命為下列之分配．．．」，顯然共有物
    之分割，原則上應依共有人協議之方法行之，須共有人不能
    協議分割，始得訴請法院裁判分割，故在共有人已達成協議
    分割後，即不得再訴請法院裁判分割（最高法院83年度台上
    字第660號、95年度台上字第985判決意旨參照）。又共有物
    之協議分割，祇須共有人全體同意分割方法，即生協議分割
    之效力，不因共有人中之一人或數人因協議分割取得之利益
    不等，而受影響，最高法院亦著有68年台再字第44號判例可
    循。經查，本件兩造業已於98年9月16日就系爭土地達成分
    割協議為：「立協議書人申請坐落北屯區○○段第855地號
    共有土地分割，經協議以如下【附圖】所示：依a─b地籍線
    平移，依序分割出登記持分（A）9.7平方公尺（B）149.3平
    方公尺。」有兩造簽訂之土地分割協議書1紙在卷可稽（本
    院卷第30頁），且為兩造所不爭執。則本件兩造既就系爭土
    地存有分割協議，即生協議分割之效力，不因共有人中之一
    人或數人因協議分割取得之利益不等，而受影響。是原告主
    張經其申請鑑界，方知若依兩造應有部分予以分割，將拆除
    原告所有820建號建物之部分，為此，其主張應以現有建物
    滴水之邊緣為分割線，實際分配之面積與依應有部分計算所
    得分配面積有所增減，則互為補償等語，訴請本院裁判分割
    ，依前開說明，即屬無據，應予駁回【謝在全著，民法物權
    論（上冊）81年6月修訂版，第364頁參照】。
五、本件判決之基礎已臻明確，兩造其餘攻擊防禦方法及舉證，
    核與判決無影響，爰不另一一論述，併此敘明。
六、訴訟費用負擔之依據：民事訴訟法第78條。
中    華    民    國    98    年    12    月    29    日
                  民事第四庭          法  官  洪堯讚
一、右為正本係照原本作成。
二、如不服本判決，應於判決送達後20日內，向本院提出上訴狀
    。（須按他造當事人之人數附繕本）。
三、提起上訴，應以上訴狀表明(一)對於第一審判決不服之程度，
    及應如何廢棄或變更之聲明，(二)上訴理由（民事訴訟法第
    441條第1項第3款、第4款），提出於第一審法院。
中    華    民    國    98    年    12    月    29    日
                                      書記官

司法院資訊處製作；財團法人民間司法改革基金會備份。
